ACORDAO-COMPLETO-2325045

ACÓRDÃO 3064/2019 ATA 14/2019 - SEGUNDA CÂMARA

VISTOS, relatados e discutidos estes autos de aposentadorias concedidas no âmbito do Núcleo Estadual do Ministério da Saúde no Estado do Rio Grande do Norte. 
ACORDAM os Ministros do Tribunal de Contas da União, reunidos em sessão da Segunda Câmara, diante das razões expostas pelo Relator, e com fundamento no art. 71, incisos III e IX, da Constituição Federal de 1988, c/c os arts. 1º, inciso V, 39, inciso II, e 45 da Lei 8.443/1992, e ainda com os arts. 260, § 1º, 261, caput e § 1º, e 262, caput e § 2º, do Regimento Interno do TCU, em:
9.1. considerar legal e conceder registro ao ato inicial de concessão de aposentadoria de Francisco Irton Monte Vale;
9.2.  considerar ilegal e negar registro ao ato de alteração da concessão da aposentadoria de Francisco Irton Monte Vale;
9.3. dispensar o ressarcimento das quantias indevidamente recebidas de boa-fé pelo interessado até a data da ciência pelo Núcleo Estadual do Ministério da Saúde no Estado do Rio Grande do Norte do presente acórdão, com base no Enunciado 106 da Súmula da Jurisprudência do TCU;
9.4 determinar ao Núcleo Estadual do Ministério da Saúde no Estado do Rio Grande do Norte que:
9.4.1. no prazo de 15 (quinze) dias, contados da ciência da presente deliberação, faça cessar os pagamentos decorrentes do ato ora considerado ilegal, sob pena de responsabilidade solidária da autoridade administrativa omissa;
9.4.2. no prazo de 15 (quinze) dias, contados do conhecimento da presente deliberação, dê ciência do inteiro teor deste acórdão ao interessado, esclarecendo-lhe que o efeito suspensivo proveniente da interposição de recurso não o exime da devolução dos valores percebidos indevidamente após a notificação, em caso de não provimento do recurso;
9.4.3. no prazo de 30 (trinta) dias, emita novo ato para Francisco Irton Monte Vale, livre da irregularidade apontada, submetendo-o ao TCU pelo Sistema de apreciação e registro dos atos de admissão e concessão para a Administração Pública Federal e empresas estatais (e-Pessoal) , nos termos dos arts. 262, § 2º, do Regimento Interno do TCU e 15, § 1º, da Instrução Normativa TCU 78/2018; 
9.4.4. no prazo de 30 (trinta) dias, informe ao TCU as medidas adotadas e encaminhe comprovante sobre a data em que o interessado tomou conhecimento do contido no subitem anterior;
9.5. dar ciência desta deliberação ao interessado e ao Núcleo Estadual do Ministério da Saúde no Estado do Rio Grande do Norte.

Ato de concessão de aposentadoria concedida no âmbito do Núcleo Estadual do Ministério da Saúde no Estado do Rio Grande do Norte.

Segunda Câmara

Núcleo Estadual do Ministério da Saúde No Estado do Rio Grande do Norte.

3. Interessado: Francisco Irton Monte Vale (XXX.826.304-XX).

13.1. Ministros presentes: Ana Arraes (Presidente), Augusto Nardes (Relator), Aroldo Cedraz e Raimundo Carreiro.
13.2. Ministros-Substitutos presentes: Marcos Bemquerer Costa e André Luís de Carvalho.

ACORDAO-COMPLETO-2389280

Acórdão de Relação 212/2020 - Segunda Câmara

Acórdão de Relação

ACORDAO-COMPLETO-2454591

Acórdão 5913/2021 - Segunda Câmara

AUGUSTO NARDES

Tratam os autos de concessão de aposentadoria a ex-servidores do Núcleo Estadual do Ministério da Saúde no Estado do Rio Grande do Norte.
2.	A instrução da unidade técnica, após a aplicação das críticas automáticas na forma estabelecida na IN 55/2007 - TCU e na Resolução 206/2007 - TCU, propõe considerar legal um ato e ilegal outro e recusar o seu registro, além de determinações ao órgão de origem.  Transcrevo com ajustes de formas que julgo pertinentes:
INTRODUÇÃO
Trata-se de atos de concessão de aposentadoria, submetidos, para fim de registro, à apreciação do Tribunal de Contas da União (TCU) , de acordo com o art. 71, inciso III, da Constituição Federal. O cadastramento e a disponibilização ao TCU ocorreram por intermédio do Sistema de Apreciação e Registro de Atos de Admissão e Concessões, na forma dos arts. 2º, caput e incisos I a VI, e 4º, caput, da Instrução Normativa - TCU 78/2018. Esta instrução foi elaborada em substituição à primeira, de peça 5, em função do acréscimo nestes autos, por eficiência processual, de outro ato de aposentadoria em nome do interessado, para análise em conjunto. 
EXAME TÉCNICO
Procedimentos preliminares aplicados
2.	Os procedimentos para exame, apreciação e registro de atos de pessoal encontram-se estabelecidos na Instrução Normativa TCU 55/2007 e na Resolução TCU 206/2007. Essas normas dispõem, em seus arts. 4º, § 2º, e 3º, § 3º, respectivamente, que os atos de pessoal disponibilizados por meio do Sisac devem ser submetidos à crítica automatizada do próprio sistema, com base em parâmetros predefinidos.
3.	Relativamente aos atos de concessão de aposentadoria, as rotinas de crítica das informações cadastradas no Sisac foram elaboradas e validadas levando-se em conta as peculiaridades desses atos. Os itens de verificação do sistema compreendem prazos e fundamentos legais, assim como eventuais ocorrências de acumulação. Trata-se de verificações mais abrangentes, minuciosas e precisas do que aquelas que podem ser realizadas por mãos humanas, proporcionando um nível de segurança ainda maior.
4.	Além da crítica automatizada, há verificação humana adicional no caso de haver alertas do sistema ou informações não formatadas, como esclarecimentos do gestor ou do controle interno.
5.	As críticas também consideram os registros do Sistema Integrado de Administração de Recursos Humanos (Siape) . O Siape disponibiliza informações atualizadas sobre as parcelas que integram os proventos, diferentemente, portanto, do Sisac, que informa as parcelas no momento do registro do ato.
6.	Essa confrontação com o Siape fornece uma visão atual e verdadeira da situação, o que permite descaracterizar irregularidades e inconsistências que, embora constantes do Sisac, já foram corrigidas.
Exame das constatações
Absorção irregular da DPNI
Constatou-se o recebimento indevido pelo interessado de rubricas referentes ao pagamento da DPNI (Diferença Pessoal Nominalmente Identificada) estabelecida pela Lei 11.355/2006 (e alterações) , posteriormente convertida em DI (Diferença Individual) por força do art. 30 da Lei 12.998/2014, por não terem sido os valores adequadamente absorvidos pelas reestruturações remuneratórias ocorridas entre os anos de 2007 e 2011.
Em análise da evolução dos valores pagos ao interessado no período, conforme relatório acostado no início desta instrução, verifica-se que os aumentos das rubricas associadas ao vencimento e provento básicos (Vencimento Básico - VB, Gratificação de Atividade Executiva - GAE e Gratificação Adicional de Tempo de Serviço - GATS) não corresponderam a uma equivalente diminuição da quantia das rubricas referentes à DPNI, evidenciando que o montante pago a esse título não foi devidamente absorvido. Tem-se por ilícita, dessarte, a composição do resíduo que montou a Diferença Individual instituída em momento posterior. Trata-se de prática irregular por gerar o pagamento contínuo de valores indevidos, afrontando a legislação de referência e a jurisprudência deste TCU, conforme se passa a demonstrar.
O pagamento da parcela de Diferença Individual estabelecida pela Lei 12.998/2014 refere-se a eventual resíduo da rubrica de DPNI estabelecida pela Lei 11.355/2006 que, por sua vez, remete à vantagem denominada PCCS (Plano de Classificação de Cargos e Salários) .
O PCCS tem origem em decisão judicial que reconheceu o direito dos servidores dos extintos INPS, INAMPS e IAPAS aos reajustes legais, referentes aos meses de fevereiro a outubro de 1988, incidentes sobre a parcela denominada "adiantamento do PCCS", os quais, à época, teriam sido indevidamente suprimidos.
A Lei 8.460/1992 determinou que o PCCS, inicialmente concedido sob a forma de adiantamento, fosse incorporado em definitivo à remuneração ordinária dos servidores, a ser compensado quando do advento de um futuro plano de classificação de cargos e salários. Desta forma, a continuidade do pagamento da vantagem de forma destacada, tornou-se irregular por caracterizar pagamento em duplicidade.
Todavia, a Medida Provisória 146/2003 (convertida na Lei 10.855/2004) passou a admitir a continuidade da percepção do PCCS para todos aqueles que tinham a vantagem incluída em sua remuneração em rubrica específica, exceto os ocupantes dos cargos de Supervisor Médico Pericial, Auditor-Fiscal da Previdência Social e Procurador Federal, expressamente excluídos da esfera de incidência da referida lei.
Posteriormente,  a  Lei  11.355/2006,  modificada  pela  MP  341/2006  (convertida  na  Lei11.490/2007) , determinou que os valores alusivos ao PCCS fossem convertidos em diferença pessoal nominalmente identificada (DPNI) , conforme estabelecido no art. 2º:
Art. 2º Os servidores ocupantes dos cargos referidos no caput do art. 1º desta Lei serão enquadrados na Carreira da Previdência, da Saúde e do Trabalho de acordo com as respectivas atribuições, requisitos de formação profissional e posição relativa nas Tabelas de Correlação, constantes do Anexo II desta Lei.
· 1º O enquadramento de que trata o caput deste artigo dar-se-á mediante opção irretratável do servidor, a ser formalizada no prazo de 90 (noventa) dias, a contar da vigência da Medida Provisória nº 301, de 29 de junho de 2006, na forma do Termo de Opção constante do Anexo III desta Lei, com efeitos financeiros a partir das datas de implementação das tabelas de vencimento básico referidas no Anexo IV desta Lei. (Vide Lei nº 11.538, de 2007) .
· 2º A opção pela Carreira da Previdência, da Saúde e do Trabalho implica renúncia às parcelas de valores incorporados à remuneração por decisão administrativa ou judicial, referentes ao adiantamento pecuniário de que trata o art. 8º da Lei nº 7.686, de 2 de dezembro de 1988, que vencerem após o início dos efeitos financeiros referidos no § 1º deste artigo.
· 3º A renúncia de que trata o § 2º deste artigo fica limitada à diferença entre os valores de remuneração resultantes do vencimento básico vigente no mês de fevereiro de 2006 e os valores de remuneração resultantes do vencimento básico fixado para dezembro de 2011, conforme disposto no Anexo IV desta Lei.
· 4º Os valores incorporados à remuneração objeto da renúncia a que se refere o § 2º deste artigo que forem pagos aos servidores ativos, aos aposentados e aos pensionistas, por decisão administrativa ou judicial, no mês de fevereiro de 2006, sofrerão redução proporcional à implementação das tabelas de vencimento básico de que trata o art. 7º desta Lei, e os valores excedentes serão convertidos em diferença pessoal nominalmente identificada, de natureza provisória, redutível na proporção acima referida, sujeita apenas ao índice de reajuste aplicável às tabelas de vencimentos dos servidores públicos federais, a título de revisão geral das remunerações e subsídios.  (Redação dada pela Lei nº 11.490, de 2007)   (grifos acrescidos) 
Ou seja, ao definir que a DPNI é "redutível na proporção acima referida", significa dizer que ela seria reduzida à medida em que fossem implantadas as tabelas previstas no Anexo IV da referida Lei (§1º acima descrito) . Dessa forma, a continuidade do pagamento da DPNI só seria possível caso houvesse valor excedente após a total implantação do plano de carreira, conforme prevê art. 2º, § 5º:
Art. 2º (...) 
· 5º Concluída a implementação das tabelas, em dezembro de 2011, o valor eventualmente excedente continuará a ser pago como vantagem pessoal nominalmente identificada, sujeita apenas ao índice de reajuste aplicável às tabelas de vencimento dos servidores públicos federais, a título de revisão geral das remunerações e subsídios, respeitado o que dispõem os §§ 3º e 4º deste artigo. (grifos acrescidos) 
Com a superveniência da Lei 11.784/2008, as tabelas de vencimento foram ajustadas de forma a serem definitivamente implementadas em julho de 2011 (art. 40 do referido dispositivo legal) , alterando, portanto, os prazos previstos nos §§ 3º e 5º do art. 2º da Lei 11.355/2006 (vide artigo 7º-C, abaixo descrito) :
Art. 7º-A. A partir de 1º de março de 2008, as tabelas de vencimento básico da Carreira da Previdência, da Saúde e do Trabalho serão implementadas, progressivamente, nos meses de março de 2008, fevereiro de 2009, julho de 2010 e julho de 2011, conforme os valores constantes das tabelas de vencimento básico a que se refere o Anexo IV-A desta Lei. (Incluído pela Lei nº 11.784, de 2008) 
Art. 7º-B. No cálculo dos valores dos vencimentos básicos referidos no art. 7º-A desta Lei, foram incorporados os valores correspondentes às parcelas de aumento dos vencimentos básicos, previstos no Anexo IV desta Lei. (Incluído pela Lei nº 11.784, de 2008) 
Parágrafo único. Concluída a implementação das tabelas a que se refere o art. 7º-A e o Anexo IV-A desta Lei, em julho de 2011, o valor eventualmente excedente, de que trata o § 4º do art. 2º desta Lei, continuará a ser pago como vantagem pessoal nominalmente identificada, sujeita apenas ao índice de reajuste aplicável às tabelas de vencimento dos servidores públicos federais, a título de revisão geral das remunerações e subsídios, respeitado o que dispõem os §§ 3o e 4o do art. 2o desta Lei. (Incluído pela Lei nº 11.784, de 2008) 
Art. 7º-C. Em função do disposto nos arts. 7º-A e 7º-B desta Lei, os prazos referidos nos §§ 3o e 5o do art. 2º desta Lei ficam alterados para julho de 2011. (Incluído pela Lei nº 11.784, de 2008) (grifos acrescidos) 
Nada obstante, para ingressarem no plano da Lei 11.355/2006, o interessado assinou o termo de opção previsto no anexo III daquela norma, renunciando à parcela do antigo PCCS limitada à diferença entre os valores de remuneração resultantes do vencimento básico vigente no mês de fevereiro de 2006 e os valores de remuneração resultante do vencimento básico proposto para dezembro de 2011.
Diante desse panorama, o TCU considerou regularizado o pagamento da parcela de PCCS aos optantes da carreira instituída pela Lei 11.355/2006, desde que o seu pagamento estivesse obedecendo aos ditames dessa Lei, ou seja, estivesse sendo reduzido proporcionalmente à implantação das novas tabelas de remuneração até dezembro de 2011. É o caso do Acórdão 2131/2006-TCU-Plenário (relator Ministro Benjamin Zymler) , que tratou da inclusão destacada nos proventos de aposentadoria da parcela "PCCS", considerando o advento da Lei 11.355/2006. Na oportunidade, o Exmo. Ministro Relator teceu, em seu voto, as seguintes considerações:
Considerando que a única ilegalidade apontada em relação as aposentadorias de Cleide Barbosa de Albuquerque, Cossete Monteiro dos Santos, Jane Correia Leitão, Josefa Cipriano Andrade, Maria da Penha Souto e Maria do Carmo dos Santos Sales, que integram a carreira da Previdência, da Saúde e do Trabalho, era o pagamento em destacado da rubrica "PCCS", originária da Lei n.º 7.686/1988, proponho sejam essas concessões consideradas legais. Futuramente, os valores da "PCCS" serão pagos tão-somente para evitar a redução remuneratória, devendo ser paulatinamente incorporados à remuneração/proventos dos servidores.
O interessado, ao assinar o termo de opção previsto na MP 301/2006, posteriormente convertida na Lei 11.355/2006, renunciou à parcela do PCCS limitada à diferença entre os valores de remuneração resultantes do vencimento básico vigente no mês de fevereiro de 2006 e os valores de remuneração resultante do vencimento básico proposto para dezembro de 2011, conforme termo de opção constante do Anexo III dessa Lei, transcrito abaixo:
Termo de opção
Venho, nos termos da Lei nº , de de de , em observância ao disposto nos §§ 1º e 2º do art. 2º, optar por integrar a Carreira da Previdência, da Saúde e do Trabalho ou por perceber as vantagens dela decorrentes, conforme o caso, renunciando à parcela de valores incorporados à remuneração por decisão administrativa ou judicial, limitada à diferença entre os valores de remuneração resultantes do vencimento básico vigente no mês de fevereiro de 2006 e os valores de remuneração resultante do vencimento básico proposto para dezembro de 2011, na forma disposta no § 3º do art. 2º da Lei nº , de de de , referente ao adiantamento pecuniário previsto na Lei nº 7.686, de 2 de dezembro de 1988.
Declaro estar ciente de que a Administração Pública Federal levará a presente renúncia ao Poder Judiciário, e concordar com os efeitos dela decorrentes.
Note-se que o texto da lei trata de remuneração resultante do vencimento básico (art. 2º, § 3º, da Lei 11.355/2006) . Não se trata de vencimento básico, que é a retribuição pecuniária pelo exercício do cargo público, com valor fixado em lei, nos termos do art. 40 da Lei 8.112/1990. Tampouco de remuneração, que englobaria, além do vencimento do cargo efetivo, todas as demais vantagens pecuniárias permanentes recebidas pelo servidor, nos termos do art. 41 da Lei 8.112/1990. A remuneração resultante do vencimento básico corresponde à soma do vencimento do cargo efetivo, acrescido das gratificações que o tem como base de cálculo.
No caso, compõem a remuneração resultante do vencimento básico: o vencimento do cargo efetivo, a Gratificação de Atividade Executiva - GAE e a Gratificação Adicional por Tempo de Serviço - GATS. Esse foi o entendimento exarado no Acórdão 3980/2015-TCU-Primeira Câmara, ocasião em que o Exmo. Ministro Relator Bruno Dantas, em seu voto, aquiesceu à proposta do Ministério Público junto ao TCU, no seguinte sentido:
12. Com relação à redução progressiva da DPNI, o Parquet especializado propõe pequena adequação na tabela apresentada pela Sefip para o caso concreto. Isso porque a unidade instrutiva teria considerado apenas a variação ocorrida no vencimento básico dos interessados, e não a variação dos "valores de remuneração resultantes do vencimento básico" - que seria o vencimento básico acrescido das gratificações que o têm como base de cálculo: GAE e GATS -, conforme preconizado no art. 2º, § 3º, da Lei 11.355/2006.
13. Entendo que a sugestão do Ministério Público de Contas merece acolhida, mesmo porque, conforme bem sustentado em seu arrazoado, a GAE foi incorporada ao vencimento básico pela
Lei 11.784/2008, alteração que não implicou em aumento dos "valores de remuneração resultantes do vencimento básico" e que, portanto, não poderia ocasionar redução da DPNI.
Como consequência, depreende-se que não compõem a remuneração resultante do vencimento básico: a Gratificação Específica da Seguridade Social e do Trabalho - GESST e a Gratificação de Desempenho de Atividade da Seguridade Social e do Trabalho - GDASST, pois eram calculadas por meio de pontos. Igualmente, não entra nessa composição a vantagem pecuniária individual estabelecida pela Lei 10.698/2003, cujo valor era fixado em lei.
Com a superveniência da Lei 12.998/2014, a DPNI (Diferença Pessoal Nominalmente Identificada) eventualmente ainda devida em dezembro de 2013 foi transformada em DI (Diferença Individual) , conforme deixa assente o art. 30 do referido diploma legal:
Art. 30.  As vantagens previstas no § 5º do art. 3º da Lei no 10.855, de 1º de abril de 2004, e no
· 5º do art. 2º da Lei no 11.355, de 19 de outubro de 2006, ficam transformadas, a partir de 1º de janeiro de 2014, em Diferença Individual, a ser paga nos valores relativos à competência de dezembro de 2013, efetivamente percebidos pelo servidor, e não servirá de base de cálculo de nenhuma vantagem ou gratificação, estando sujeita exclusivamente à atualização decorrente de revisão geral da remuneração dos servidores do Poder Executivo federal.
Assim, como a Lei 11.355/2006 não foi revogada ou modificada pela Lei 12.998/2014, conclui-se que a parcela de DI, percebida atualmente pelos inativos por meio da rubrica 82898 - "DIFERENCA INDIVIDUAL L.12998" somente estará correta se representar o resíduo de DPNI (antigo PCCS) que ainda fosse devido em dezembro de 2011, após os reajustes remuneratórios produzidos pela Lei 11.784/2008.
A jurisprudência deste TCU é pacífica para afirmar a necessidade de absorção dos valores pagos a título de DPNI pelo reajustes remuneratórios supervenientes, na forma determinada pela Lei 11.355/2006. Citam-se nesse sentido os Acórdão 3222/2017-TCU-Primeira Câmara (relator Ministro Walton Alencar Rodrigues) ; 4.775/2016, 661/2016, 5.153/2015, 4.779/2014, 3.557/2014, 1.403/2014,  6.526/2013  (todos  da  1ª  Câmara,  de  relatoria  do  Ministro  Benjamin  Zymler) ;  e 10.676/2015-TCU-2ª Câmara (relator Ministro Vital do Rêgo) .
Nos casos tratados neste processo, como evidencia o relatório acostado no início desta instrução, os valores pagos como DPNI não foram devidamente absorvidos na forma determinada pela Lei 11.355/2006, configurando irregularidade na composição do resíduo que fundamentou o pagamento da rubrica de DI instituída pela Lei 12.998/2014.
No caso concreto ora analisado, verifica-se que tal vantagem, inexistente nos atos, não interfere no registro pela legalidade desses atos.
Averbação Irregular de Tempo Insalubre
27.	Ademais, verificou-se no ato de alteração no Sisac, número de controle 10802703-04-2012-000055-3, que o mesmo averbou 1392 dias (3 anos, 9 meses e 27 dias) de tempo de serviço laborado em atividade insalubre, no período de 01/06/81 a 11/12/90. Posto isso, diligenciou-se ao órgão de origem para disponibilizar a este Tribunal a cópia dos laudos periciais que comprovassem a existência de condições insalubres nos locais de trabalho do interessado. 
28.	Em resposta, ao Ofício de Diligência SEFIP-0649/2018-TCU/Sefip, o órgão concedente esclareceu o seguinte (peça 12) :
"Em resposta ao ofício n° 0649/2018-TCU/Sefip, de 8/2/2018, Processo TC Processo 025.348/2017-5, que solicita a cópia dos laudos periciais que comprovaram a existência de condições insalubres nos locais de trabalhos o interessado, informo que em consulta aos assentamentos funcionais do servidor não foi identificado laudos periciais, assim, a conversão do tempo especial em comum do período de 01/06/1981 à 11/12/1990 foi concedido com base na verificação dos registros na ficha funcional do servidor e nos contracheques, com base nas diretrizes trazidas pela Orientação Normativa n° 3/2007, publicada no DOU de 21/5/2007 e Memorando-Circular n° 37/2007/CGRH/SAA/SE/MS, 18/7/2007.
29.	De acordo com as informações encaminhadas, o órgão não possui laudos periciais que comprovam a existência de condições insalubres nos locais de trabalho que o senhor Francisco Irton Monte Vale atuou como Auxiliar Operacional de Serviços Diversos.
30.	 No que se refere a contagem ponderada de tempo prestado em condições insalubres, o entendimento deste Tribunal firmado no Acórdão 2008/2006-TCU-Plenário (relator Ministro Walton Alencar Rodrigues) é no sentido de ser possível a contagem de tempo de serviço para concessão de aposentadoria estatutária com o aproveitamento de tempo especial prestado sob condições insalubres, perigosas ou penosas. Assim, o servidor público que exerceu, como celetista, no serviço público, atividades insalubres, penosas ou perigosas, em período anterior à vigência da Lei 8.112/90, tem direito à contagem especial de tempo de serviço para efeito de aposentadoria.
31.	Além disso, em recente julgamento (Acórdão 911/2014-TCU-Plenário de  relatoria  do  Ministro Benjamin Zymler) , este Tribunal deixou assente que, mesmo observando os parâmetros do Acórdão 2008/2006-TCU-Plenário, a contagem especial de tempo prestado em condições insalubres para servidores ocupantes de cargos de natureza estritamente administrativa somente poderá ocorrer se estiver efetivamente demonstrada a existência de risco ou de agentes nocivos à saúde no local de trabalho, devidamente atestado por laudo pericial.
32.	Diante das razões apresentadas, entende-se que o ato de concessão de aposentadoria emitido em favor de Francisco Irton Monte Vale não reúne condições para registro, tendo em vista o interessado não ter o direito à contagem ponderada de tempo prestado em condições insalubres. 
33.	Por fim, vale destacar que o ato em análise foi disponibilizado ao TCU há menos de cinco anos. Portanto, segundo o entendimento estabelecido no Acórdão 587/2011-TCU-Plenário (relator Ministro Valmir Campelo) , não é necessária a instauração do contraditório.
CONCLUSÃO
34.	Conforme demonstram as evidências, constituídas pelas fichas financeiras, incluídas no relatório precedente, constatou-se que compõem os proventos do interessado parcelas referentes à Diferença Individual instituída pela Lei 12.998/2014. Contudo, constatou-se irregularidade na composição dos valores pagos nessa rubrica, em função da inobservância da absorção por reajustes supervenientes na forma da Lei 11.355/2006. Assim, cabe determinar ao órgão/entidade de origem que faça cessar a vantagem indevida.
35.	Com relação à averbação de tempo insalubre, entende-se que o ato de alteração encaminhado em favor de Francisco Irton Monte Vale não reúne condições para registro, tendo em vista o interessado não ter comprovado o direito à contagem ponderada de tempo prestado em condições insalubres. 
PROPOSTA DE ENCAMINHAMENTO
36.	Ante o exposto, com fundamento no art. 71, inciso III, da Constituição Federal, no art. 1º, inciso V, e art. 39, incisos I e II, da Lei 8.443/1992, no art. 260 do Regimento Interno do Tribunal de Contas da União, propõe-se: 
a) considerar legal o ato inicial de concessão de aposentadoria de FRANCISCO IRTON MONTE VALE (número de controle no SISAC 10802703-04-1998-000003-0) conceder-lhe o registro;
b) considerar ilegal o ato de alteração da concessão da aposentadoria de FRANCISCO IRTON MONTE VALE (número de controle no SISAC 10802703-04-2012-000055-3) e recusar-lhe o registro; 
c) dispensar a devolução dos valores indevidamente recebidos até a data da ciência, pelo órgão/entidade de origem, do acórdão que vier a ser proferido, com base no Enunciado 106 da Súmula da Jurisprudência do TCU; 
d) determinar ao órgão/entidade de origem, com base no art. 45 da Lei 8.443/1992, que: 
d.1) exclua da estrutura de proventos do interessado FRANCISCO IRTON MONTE VALE a parcela relativa a irregularidade apontada, no prazo de quinze dias, contado a partir da ciência desta deliberação, sujeitando-se a autoridade administrativa omissa à responsabilidade solidária, nos termos do art. 262, caput, do Regimento Interno do TCU;
d.2) providencie a suspensão dos pagamentos decorrentes do ato impugnado, comunicando ao TCU, no prazo de quinze dias, as providências adotadas, nos termos dos arts. 262, caput, do Regimento Interno do TCU, 8º, caput, da Resolução TCU 206/2007 e 15, caput, da Instrução Normativa TCU 55/2007;
d.3) emita novo ato para FRANCISCO IRTON MONTE VALE, livre da irregularidade apontada, submetendo-o ao TCU pelo Sistema de apreciação e registro dos atos de admissão e concessão para a Administração Pública Federal e empresas estatais (e-Pessoal) , no prazo de trinta dias, nos termos dos arts. 262, § 2º, do Regimento Interno do TCU e 15, § 1º, da Instrução Normativa TCU 78/2018;
d.4) informe ao interessado o teor do acórdão que vier a ser prolatado, encaminhando ao TCU, no prazo de trinta dias, comprovante da data de ciência pelos interessados; 
d.5) informe ao interessado que, no caso de não provimento de recurso eventualmente interposto, deverão ser repostos os valores recebidos após a ciência do acórdão pelo órgão/entidade de origem.
É o relatório.

não há

Procurador Marinus Eduardo De Vries Marsico.

PESSOAL. APOSENTADORIA. ILEGALIDADE EM DECORRÊNCIA DE AVERBAÇÃO DE TEMPO DE SERVIÇO INSALUBRE. LEGALIDADE E REGISTRO DE UM ATO. ILEGALIDADE DE OUTRO E RECUSA DE REGISTRO. DETERMINAÇÕES.

APOSENTADORIA (APOS)

Secretaria de Fiscalização de Pessoal (SEFIP).

Em análise atos de aposentadoria de ex-servidor do Núcleo Estadual do Ministério da Saúde no Estado do Rio Grande do Norte.
2.	Incorporando às minhas razões de decidir os fundamentos expendidos na instrução da unidade técnica (peças 16,17) , com a qual se mostrou favorável o representante do Ministério Público especializado (peça 18) , manifesto concordância ao encaminhamento de considerar legal o ato inicial de aposentadoria de Francisco Irton Monte Vale e ilegal o ato de alteração complementar, recusando assim o seu registro, bem como fazer determinações ao órgão de origem com a finalidade de sanear as irregularidades verificadas. Faço algumas considerações adicionais.
3.	De fato, a contagem especial de tempo de serviço laborado em condições insalubres, antes e após a edição da Lei 8.112/1990, deve observar o entendimento exarado nos Acórdão 2008/2006-TCU-Plenário, 911/2014-TCU-Plenário e Acórdão 900/2016-TCU-Primeira Câmara, bem como nas seguintes decisões do STF: Mandado de Injunção 880-9/DF; ARE 793.144, Relator Ministro Teori Zavascki, Segunda Turma, julgamento em 30/9/2014, DJe de 13/10/2014; MI 1.278 AgR, Relator Ministro Gilmar Mendes, Tribunal Pleno, julgamento em 30/4/2014, DJe de 19/5/2014.
4.	Diz a ementa do Acórdão 911/2014-TCU-Plenário citado acima:
PESSOAL. APOSENTADORIA. TEMPO DE ATIVIDADE INSALUBRE EXERCIDO ANTES DO ADVENTO DA LEI 8.112/1990. NECESSIDADE DE COMPROVAÇÃO DA CONDIÇÃO DE INSALUBRIDADE. SIMPLES PAGAMENTO INDISCRIMINADO DO ADICIONAL DE INSALUBRIDADE NÃO GERA DIREITO À CONTAGEM DO TEMPO DE ATIVIDADE ESPECIAL. CARGO DE NATUREZA EMINENTEMENTE ADMINISTRATIVA. NECESSIDADE DE APRESENTAÇÃO DE CERTIDÃO DO INSS, DA QUAL CONSTE A CONCESSÃO DO TEMPO DE ATIVIDADE INSALUBRE, UMA VEZ QUE SE REFERE A TEMPO PRESTADO JUNTO ÀQUELE REGIME DE PREVIDÊNCIA, O QUAL DEVERÁ COMPENSAR O REGIME PRÓPRIO DE PREVIDÊNCIA DOS SERVIDORES, NA PROPORÇÃO DOS ANOS DE CONTRIBUIÇÃO, NA FORMA DA LEI 9.796/1999.
ALTERNATIVAMENTE, A TÍTULO DE RACIONALIDADE ADMINISTRATIVA, O ÓRGÃO PODERÁ ELE PRÓPRIO AVERBAR O TEMPO ESPECIAL, DESDE QUE AMPARADO EM LAUDO EMITIDO PELO MINISTÉRIO DO TRABALHO, OU DE PROFISSIONAL POR ELE CADASTRADO, QUE ATESTE AS CONDIÇÕES NAS QUAIS A ATIVIDADE DO SERVIDOR ERA EXERCIDA. ILEGALIDADE E NEGATIVA DE REGISTRO. DISPENSA DA DEVOLUÇÃO DOS VALORES INDEVIDAMENTE RECEBIDOS. DETERMINAÇÕES.
5.	Deve-se ressaltar, também, a ausência de laudos periciais que comprovariam a existência de condições insalubres nos locais de trabalho em que o senhor Francisco Irton Monte Vale atuou como Auxiliar Operacional de Serviços Diversos, conforme constatado pela unidade técnica.
6.	Assim, à vista dos elementos de prova constantes dos autos, entendo que o ato complementar deve ser considerado ilegal com a consequente recusa de registro, ante o cômputo de tempo de serviço em condições insalubres sem amparo em laudo pericial, em desacordo com a remansosa jurisprudência desta E. Corte.
	Em face do exposto, incorporando o parecer da unidade técnica como razões de decidir, voto por que o Tribunal adote a deliberação que ora submeto à apreciação.
TCU, Sala das Sessões Ministro Luciano Brandão Alves de Souza, em 7 de maio de 2019
Ministro JOÃO AUGUSTO RIBEIRO NARDES 
Relator